【裁判字號】    97,訴,564
【裁判日期】    970702
【裁判案由】    塗銷所有權移轉登記等
【裁判全文】
臺灣板橋地方法院民事判決               97年度訴字第564號
原      告  花旗（台灣）商業銀行股份有限公司
法定代理人  丙○○
訴訟代理人  丁○○
被      告  甲○○
            乙○○
上列當事人間請求塗銷所有權移轉登記等事件，本院於97年6 月
18日言詞辯論終結，判決如下：
    主  文
被告甲○○與被告乙○○間就如附表所示之不動產，所為贈與之
行為及所有權移轉登記之法律行為應予撤銷。並塗銷就如附表所
示之不動產於民國九十六年十二月十日所為之所有權移轉登記。
訴訟費用由被告負擔。
    事實及理由
一、按因合併而消滅之公司，其權利義務，應由合併後存續或另
    立之公司承受，公司法第319 條準用同法第75條，定有明文
    。查原華僑商業銀行股份有限公司（以下簡稱華僑銀行）於
    民國（下同）96年12月1 日，依行政院金融監督管理委員會
    96年10月11日金管銀（五）字第09600439220 號函，與花旗
    （台灣）商業銀行股份有限公司（以下簡稱花旗銀行）進行
    合併，華僑銀行為消滅銀行，花旗銀行為存續銀行，原華僑
    銀行之權利義務關係，由合併後存續之花旗銀行概括承受，
    有行政院金融監督管理委員會函及花旗銀行公司變更登記表
    附卷可參，合先敘明。
二、本件原告起訴主張：
（一）查訴外人立季企業有限公司（以下簡稱立季公司）於95年
      8月7日邀同訴外人蔡祝立及被告乙○○為連帶保證人，陸
      續向華僑銀行借款3筆，本金共計為新臺幣（下同）360萬
      元整，此有借據、保證書及授信約定書可證。上開借款於
      96年8 月14日起陸續屆期，惟訴外人立季公司未依約清償
      ，依授信約定書第5條第1款規定，約定債務視為全部到期
      ，此時被告即連帶保證人乙○○應依連帶保證契約負連帶
      保證責任，連帶清償上開借款，原告據此已另向臺灣臺北
      地方法院請求立季公司及其連帶保證人（含被告乙○○）
      連帶清償借款。詎料，被告乙○○卻因訴外人立季公司逾
      期付款後，為免其財產被強制執行，竟於96年12月10日，
      以「贈與」為原因，將如附表所示之不動產（以下簡稱系
      爭房地）向地政機關辦理所有權移轉登記予被告甲○○，
      有不動產登記簿謄本及異動資料可證，依最高法院42年台
      上字第323號判例要旨及最高法院50年度台上字第841號判
      決要旨，此顯為脫產行為，足已害及原告之債權，原告爰
      依民法第244條第1項、第4項規定請求撤銷被告2人間之贈
      與行為及所有權移轉行為，並請求被告甲○○塗銷移轉登
      記，使系爭房地回復為被告乙○○所有。
（二）按「最高法院82年度臺上字第1723號判決要旨：『民事訴
      訟如係由原告主張權利者，應先由原告負舉證之責，若原
      告不能舉證，以證實自己主張之事實為真實，則被告就其
      抗辯事實即令不能舉證，亦應駁回原告之請求。從而上訴
      人既不能舉證證明其交付被上訴人之300 萬元為借款，則
      其本於消費借貸關係，請求被上訴人給付三百萬元及其利
      息，即屬無據。』．．．查匯款之原因事實，非僅借貸而
      已，亦可能係贈與、清償、買賣等，被上訴人舉匯款資料
      證明上訴人向其借貸金錢，應就匯款之初係以貸與之意思
      為匯款之行為，乃被上訴人迄舉證證明其匯款之初係以貸
      與金錢之意思匯款予上訴人，則其舉匯款等資料，尚無由
      證明兩造間消費借貸契約確已成立。」，臺灣高等法院著
      有90年度臺上字第1723號判決要旨可資參照。查被告甲○
      ○雖提出匯款申請書欲證明系爭房地係其向被告乙○○購
      買云云，惟參酌前揭判決意旨，匯款之原因事實並非借貸
      而已，故被告如未舉證係以借貸之意思而為匯款，尚無由
      因匯款之行為即主張被告等之間成立消費借貸法律關係，
      況且被告甲○○所提出之匯款申請書，其匯款人並非全為
      被告甲○○，且收款人均為立季公司並非被告乙○○，是
      被告甲○○並未舉證系爭房地為其所購買。
（三）聲明：被告甲○○與被告乙○○間就如系爭房地，所為贈
      與之行為及所有權移轉登記之法律行為應予撤銷。並塗銷
      就系爭房地於96年12月10日所為之所有權移轉登記。
三、被告甲○○、乙○○則均以：
（一）被告乙○○為被告甲○○女兒，因被告乙○○及其夫訴外
      人蔡祝立因經營立季公司需要資金周轉，遂向被告甲○○
      借款500 多萬元，於92、93年間，被告乙○○表示短期內
      無法還款，被告甲○○亦同意延期清償，然於95年間，被
      告乙○○因婚姻出現問題，被告甲○○便向被告乙○○要
      求償還借款，被告乙○○遂將系爭房地所有權移轉登記予
      被告甲○○，因以買賣方式移轉系爭房地所有權，要有憑
      證及繳納印花稅，被告甲○○於辦理移轉登記當時，一時
      無法提出憑證及繳足全部印花稅，因此，稅務人員教被告
      甲○○以贈與方式辦理所有權移轉登記，然被告甲○○就
      系爭房地所有權移轉登記之真意為買賣。至匯款申請書上
      之匯款人王慶村、甲○○均為被告乙○○之父母，既然被
      告乙○○在立季公司上班，其為其丈夫蔡祝立借款以及償
      還借款實屬當然等語，資為抗辯。
（二）均聲明：原告之訴駁回。
四、原告主張前揭事實，業據提出借據3 紙、保證書、約定書、
    土地及建物登記第二類謄本各1 份（以上皆為影本）為證，
    惟為被告所否認，並以前揭情詞資為抗辯。是本件應審酌者
    ，乃為（一）被告乙○○是否曾向被告甲○○借款500 多萬
    元？又被告二人間就系爭房地之移轉原因是否為買賣關係？
    （二）被告間就系爭房地所為之債權行為及物權行為是否有
    害及原告之債權？
五、本院之判斷：
（一）被告乙○○是否曾向被告甲○○借款500 多萬元？又被告
      二人間就系爭房地之移轉原因是否為買賣關係？
  １、按當事人主張有金錢借貸關係存在，須就其發生所須具備
      之特別要件即金錢之交付與借貸意思表示相互一致負舉證
      責任。而交付金錢之原因多端，或為買賣，或為贈與，或
      因其他之法律關係而為交付，非謂一有金錢之交付，即得
      推論授受金錢之雙方即屬消費借貸關係。若僅證明有金錢
      之交付，未證明借貸意思表示互相一致者，尚不能認有金
      錢借貸關係存在 (最高法院92年台上字第557 號判決要旨
      可資參照)。
  ２、被告等均辯稱：被告乙○○曾向被告甲○○借款500 多萬
      元，被告乙○○為清償該借款，遂將系爭房地所有權移轉
      登記予被告甲○○，是被告間就系爭房地所有權移轉登記
      之真意為買賣云云，固據提出清償證明書1 紙、台北縣三
      重市農會匯款申請書24紙、台北銀行入戶電匯回條3 紙、
      被告甲○○及訴外人王慶村台北縣三重市農會存摺資料各
      1 份（以上皆為影本）為證，惟為原告所否認，則揆諸前
      揭判決意旨，被告甲○○應就被告乙○○向其借款500 多
      萬元之事實，負舉證責任。惟查，觀諸被告甲○○所提出
      之清償證明書記載：「借款人乙○○（．．．）於93年3
      月6 日向本行辦理房屋貸款（．．．）貳佰萬元整，所借
      款項已於96年3 月12日由借款人清償，特發給清償證明。
      」，此有清償證明書影本1 紙附卷可參，足見上開清償證
      明書中所載房屋貸款係由被告乙○○本人清償，而非由被
      告甲○○代為清償。次查，觀諸被告甲○○所提出之台北
      縣三重市農會匯款申請書、台北銀行入戶電匯回條，其收
      款人為訴外人立季公司、蔡祝立、郭瓊丹、張延安等人，
      而非被告乙○○；況且上開台北縣三重市農會87年1 月15
      日、87年6 月10日、91年9 月30日、92年10月31日、92
      年12月22日匯款申請書及台北銀行93年12月22日入戶電匯
      回條上所記載之匯款人為訴外人王慶村，而非被告甲○○
      ，此有台北縣三重市農會匯款申請書影本24紙、台北銀行
      入戶電匯回條影本3 紙附卷可參，足見被告甲○○及訴外
      人王慶村係將上開款項交付予訴外人立季公司、蔡祝立、
      郭瓊丹及張延安等人，而非被告乙○○。又查，被告甲○
      ○雖提出上開台北縣三重市農會86年3 月28日匯款申請書
      為被告間資金往來之證明，然揆諸前揭判決意旨，該申請
      書並未能證明被告間有消費借貸法律關係存在。此外，被
      告甲○○就被告乙○○曾向其借款500 多萬元之事實，復
      未提出其他證據以資證明，自難認被告乙○○曾向被告甲
      ○○借款500 多萬元，亦難認被告二人間就系爭房地之移
      轉原因為買賣關係。足見被告等之抗辯，均不足採信。
（二）被告間就系爭房地所為之債權行為及物權行為是否有害及
      原告之債權？
  １、按債權人依民法第244 條規定，撤銷債務人所為之有償或
      無償行為者，祇須具備下列之條件，（一）為債務人所為
      之法律行為（二）其法律行為有害於債權人（三）其法律
      行為係以財產權為目的（四）如為有償之法律行為，債務
      人於行為時，明知其行為有害於債權人，受益人於受益時
      ，亦明知其事情。至於債務人之法律行為除有特別規定外
      ，無論為債權行為抑為物權行為，均非所問（最高法院42
      年台上字第323 號判例要旨可資參照）。次按債權人行使
      民法第244 條規定之撤銷權，以債務人之行為有害及債權
      ，為其要件之一。此之所謂害及債權，乃指債務人之行為
      ，致積極的減少財產，或消極的增加債務，因而使債權不
      能獲得清償之情形（最高法院81年台上字第207 號判決要
      旨可資參照）。
  ２、原告主張：訴外人立季公司於95年8 月7 日邀同訴外人蔡
      祝立及被告乙○○為連帶保證人，陸續向華僑銀行借款3
      筆，本金共計為360 萬元。上開借款於96年8 月14日起陸
      續屆期，惟訴外人立季公司未依約清償，依授信約定書第
      5 條第1 款規定，約定債務視為全部到期，此時被告即連
      帶保證人乙○○應依連帶保證契約負連帶保證責任，連帶
      清償上開借款，原告據此已另向臺灣臺北地方法院請求立
      季公司及其連帶保證人（含被告乙○○）連帶清償借款。
      詎料，被告乙○○卻因訴外人立季公司逾期付款後，為免
      其財產被強制執行，竟於96年12月10日，以「贈與」為原
      因，將系爭房地向地政機關辦理所有權移轉登記予被告甲
      ○○，此顯為脫產行為，足已害及原告之債權等情，業據
      提出借據3 紙、保證書、約定書、土地及建物登記第二類
      謄本、異動索引各1 份附卷可參。足見被告乙○○因訴外
      人立季公司逾期付款後，為免其財產被強制執行，竟於96
      年12月10日，始以「贈與」為原因，將系爭房地向地政機
      關辦理所有權移轉登記予被告甲○○，而系爭房地應為被
      告乙○○一切債務之總擔保，債權人原得按債權比例公平
      受償，惟被告乙○○竟將系爭房地以無償贈與為原因，辦
      理所有權移轉登記予被告甲○○，揆諸前揭判決意旨，確
      實致被告乙○○之財產減少，而有害及原告之債權，使其
      債權不能獲得清償，自堪信原告主張之事實為真正。
六、綜上，足見被告之抗辯，不足採信，自堪信原告主張之事實
    為真正。從而，原告依民法第244 條第1 項、第4 項之規定
    ，請求被告甲○○與被告乙○○間就如附表所示之不動產，
    所為贈與之行為及所有權移轉登記之法律行為應予撤銷。並
    塗銷就如附表所示之不動產於96年12月10日所為之所有權移
    轉登記，為有理由，應予准許。
七、本案事證已臻明確，兩造其餘攻擊防禦方法並所提之證據，
    本院經審酌後，認與判決結果無影響，爰不逐一論述，附此
    敘明。
八、據上論結，本件原告之訴為有理由，依民事訴訟法第78條、
    第85條第1項前段，判決如主文。
中    華    民    國    97    年    7     月    2     日
                  民事第二庭      法  官  許麗華
以上正本係照原本作成
如對本判決上訴，須於判決送達後20日內向本院提出上訴狀
中    華    民    國    97    年    7     月    3     日
                                書記官  蕭佩宜
┌────────────────────────────────────────────────┐
│附表（土地）：                                                                                  │
├─┬───────────────────────────┬─┬──────┬────┬────┤
│編│        土          地          坐          落        │地│面        積│        │        │
│  ├───┬────┬────┬────┬────────┤  ├──────┤權利範圍│備    考│
│號│縣  市│鄉鎮市區○   段   ○ ○  段 │  地        號  │目│  平方公尺  │        │        │
├─┼───┼────┼────┼────┼────────┼─┼──────┼────┼────┤
│１│臺北縣│三重市  ○ ○○段 │        │      161       │建│68.68       │3分之1  │        │
├─┴───┴────┴────┴────┴────────┴─┴──────┴────┴────┤
│附表（建物）︰                                                                                  │
├─┬──┬───────┬───────┬──────┬─────────────┬──┬───┤
│編│ 建 │              │              │  建築式樣  │建  物  面  積（平方公尺）│權利│  備  │
│  │    │   建物門牌   │   基地坐落   │  主要建築  ├───────┬─────┤    │      │
│  │    │              │              │  材 料 及  │樓  層  面  積│ 附屬建物 │    │      │
│號│ 號 │              │              │  房屋層數  │合          計│用途及面積│範圍│  考  │
├─┼──┼───────┼───────┼──────┼───────┼─────┼──┼───┤
│１│357 │臺北縣三重市安│臺北縣三重市安│加強磚造    │1層：39.22    │          │全部│      │
│  │    │樂街63號      │慶段161地號   │3層樓房     │合計：39.22   │          │    │      │
│  │    │              │              │            │              │          │    │      │
│  │    │              │              │            │              │          │    │      │
└─┴──┴───────┴───────┴──────┴───────┴─────┴──┴───┘


司法院資訊處製作；財團法人民間司法改革基金會備份。
